【裁判字號】    99,上易,189
【裁判日期】    991019
【裁判案由】    返還土地等
【裁判全文】
臺灣高等法院臺中分院民事判決         99年度上易字第189號
上  訴  人即
附帶被上訴人    丙○○
追 加  被 告    乙○○
被  上訴人即
附  帶上訴人
即  追加原告    行政院國軍退除役官兵輔導委員會福壽山農場
法  定代理人    甲○○
訴  訟代理人    許博堯律師
上列當事人間請求返還土地等事件，上訴人對於中華民國99年2月
11日臺灣南投地方法院98年度訴字第347號第一審判決提起上訴，
本院於99年10月5日言詞辯論終結，判決如下：
    主  文
上訴、及附帶上訴均駁回。
被上訴人追加之訴駁回。
第二審訴訟費用由上訴人、及附帶上訴人各自負擔。
追加之訴訴訟費用由追加原告負擔。
    事實及理由
一、按訴之變更或追加，非經他造同意，不得為之。但請求之基
    礎事實同一者，不在此限。民事訴訟法第446條第1項、第25
    5條第1項第2款定有明文。被上訴人即附帶上訴人即追加原
    告（以下簡稱被上訴人）依民法第767條規定，於原審起訴
    請求上訴人即附帶被上訴人（以下簡稱上訴人）應將坐落南
    投縣仁愛鄉○○段49之10地號（面積3,077平方公尺）、同
    段49之11地號（面積420平方公尺）、及50之40地號（面積
    366平方公尺）土地上（以下合稱系爭土地）之地上物移除
    ，並將系爭土地返還予被上訴人；而於本院審理中又以追加
    被告乙○○（即上訴人配偶，以下簡稱追加被告）於原法院
    99年度聲字第46號聲請停止執行事件中，主張系爭土地上之
    茶園等地上物，均為其所有，及對兩造間返還土地假執行強
    制執行事件（原法院99年度司執字第4935號），提起第三人
    異議之訴（原法院99年度訴字第180號），即有追加被告應
    與上訴人共同將系爭土地上之茶園等地上物移除，並將土地
    返還被上訴人之必要。經核被上訴人上開訴之追加，與其原
    請求之原因事實，均係基於同一無權占用系爭土地之原因所
    生之糾紛，二者間請求之基礎事實相同，訴訟資料可相互為
    用，基於紛糾一次解決性原則，符合上開准予訴之追加規定
    ，自無庸經對造同意，本得為之，合先敘明。
二、被上訴人主張：系爭土地為國有土地，被上訴人為管理機關
    ，依最高法院69年度台上字第537、680號裁判意旨，被上訴
    人本得基於管理人之地位，代為行使系爭土地所有人之權利
    ，提起本件之訴。而上訴人自十餘年前起即無權占用系爭土
    地種植茶樹，屢經被上訴人要求返還系爭土地，均無效果，
    爰依民法第767條規定，訴請上訴人應將系爭土地之地上物
    移除並返還土地；又上訴人無權占用系爭土地十餘年，受有
    相當於租金之不當利益，被上訴人則受有該租金之損害，依
    「行政院國軍退除役官兵輔導委員會經管國有不動產提供使
    用處理原則」第5項第2點規定，即以土地申報地價之5%為每
    年使用費之計算標準，併依不當得利法律關係，請求上訴人
    返還起訴前5年所受之不當利益、及自99年1月1日起至上訴
    人返還系爭土地時止，按月給付相當於租金之損害金，茲將
    上訴人應給付不當得利金額，計算如下：1.自94年1月1日至
    95年12月31日止，依93年之申報地價為新臺幣（下同）45元
    ，計算此期間不當得利之金額為17,384元。2.自96年1月1日
    至98年12月31日止，依96年之申報地價為48元，計算此期間
    不當得利之金額為27,814元。3.自99年1月1日起至交還土地
    之日止，依96年度之申報地價每平方公尺48元計算，上訴人
    每年所受不當得利之金額為9,271元，每月則為773元。綜上
    ，上訴人於起訴前5年所受不當得利之金額為45,198元，自9
    9年1月1日起至交還土地之日止，每月應給付之金額為773元
    。爰聲明求為判決：上訴人應將系爭土地上之地上物移除，
    並將土地返還予被上訴人；上訴人應給付被上訴人45,198元
    ，及自99年1月1日起至交還系爭土地之日止，每月給付被上
    訴人773元；並願供擔保，請准宣告假執行。而原審就被上
    訴人請求上開不當得利部分，僅命上訴人給付27,119元，及
    自99年1月1日起至交還系爭土地之日止，按月給付464元，
    惟依行政院國軍退除役官兵輔導委員會之統一處理原則，依
    上開申報地價5%計算不當得利，每月僅773元，一年尚未逾1
    萬元，相較於上訴人利用系爭土地種植高經濟價值茶園所獲
    取之利益，僅為九牛一毛，原判決卻以行政院國有出租基地
    租金率調整方案之標準酌減為3%，實有悖比例原則，爰就此
    不利於被上訴人之判決，提起附帶上訴。再者；追加被告無
    權占用系爭土地種植茶樹等地上物，應與上訴人共同將系爭
    土地上之茶園等地上物移除，並將土地返還被上訴人等語。
  【原審判決上訴人應將系爭土地上如原判決附圖編號49-10、4
    9-11、及50-40部分所示茶園之地上物均予移除，並將系爭
    土地交還被上訴人；上訴人應給付被上訴人27,119元，及自
    99年1月1日起至交還前開土地之日止，按月給付被上訴人46
    4元，不足一月部分，應按日數比例計算給付；並分別酌定
    相當擔保金，為假執行及得免為假執行之宣告；並駁回被上
    訴人其餘之訴及其假執行之聲請。】
  【上訴人不服原判決，提起本件上訴；被上訴人則就其上開不
    當得利之敗訴部分，提起附帶上訴，並於本院追加被告乙○
    ○。】
  【上訴人於本院聲明，求為判決：  (一)上訴部分：原判決不利
    於上訴人部分廢棄；上開廢棄部分，被上訴人在第一審之訴
    駁回。(二)答辯部分：駁回被上訴人之附帶上訴。】
  【被上訴人於本院聲明求為判決：(一)答辯部分：駁回上訴。(二)
    附帶上訴部分：1.原判決關於駁回被上訴人下開之訴部分廢
    棄；2.上開廢棄部分，上訴人應再給付被上訴人18,079元，
    及自99年1月1日起至交還土地之日止，按月再給付被上訴人
    309元，不足一個月之部分，應按日數比例計算給付。(三)追
    加之訴部分：追加被告應將坐落系爭土地上如原判決附圖編
    號49-10、49-11及50-40部分所示茶園之地上物均予移除，
    並將土地返還被上訴人。】
三、上訴人則辯以：上訴人之父丁○○當時向被上訴人申請放領
    坐落同段50之10地號土地，因當時並未確切丈量指界，界址
    不明，丁○○一直以為所占用之系爭土地，即為所申請放領
    之同段50之10地號土地，嗣經耕作十餘年，被上訴人亦未曾
    反對，足證丁○○占用時係根據政府耕地放領政策，即具有
    正當占有權源。而丁○○所受配耕之同段50之10地號土地，
    被上訴人直至97年8月15日確切丈量指界，始發現系爭土地
    未在丁○○上開受配耕範圍內，可見係被上訴人未盡交付配
    耕土地明確範圍之義務，是本件爭議應歸責於被上訴人，被
    上訴人指摘丁○○無權占用系爭土地，並對上訴人提起訴訟
    ，顯屬不當，因系爭土地縱歷經上訴人兩代，然實際經營者
    為丁○○，丁○○並為行政院國軍退除役官兵輔導委員會配
    耕國有農場土地之權利人，目前仍由丁○○占有耕作中，上
    訴人則於高雄代銷茶葉，被上訴人逕向上訴人請求，顯有違
    誤等語。
四、追加被告則以：其沒有占用系爭土地，且並不清楚現占有人
    為何人等語。
五、查被上訴人主張系爭土地均為國有土地，被上訴人為系爭土
    地之管理機關，系爭土地如原判決附圖即南投縣埔里地政事
    務所民國98年12月18日土地複丈成果圖所示，編號49-10面
    積3,077平方公尺、編號49-11面積420平方公尺、編號50-40
    面積366平方公尺土地上，目前種植茶樹等地上物等情，業
    據被上訴人提出土地登記謄本、及地籍圖謄本為證，並經原
    法院會同南投縣埔里地政事務所人員勘驗現場查明屬實，製
    有勘驗筆錄、及現場照片暨現場空照圖等件在卷可稽，復為
    上訴人所不爭執，堪信被上訴人上開部分之主張為真實。
六、惟被上訴人主張上訴人自十餘年前起，即無權占用系爭土地
    種植茶樹，依民法第767條規定，上訴人應移除系爭土地上
    之地上物，並返還土地；又上訴人同時受有相當於租金之不
    當利益，亦應給付損害金等節，則為上訴人所否認，並以上
    詞置辯。
七、經查：
  (一)關於上訴人無權占用系爭土地，應將地上物移除，返還予被
    上訴人部分：
  1.按國有財產撥給各地國家機關使用者，名義上雖仍為國有，
    實際上即為使用機關行使所有人之權利，故對於是類財產，
    向准由管領機關起訴，代國家主張所有權人之權利（最高法
    院51年台上字第2680號判例意旨參照）。查系爭土地為中華
    民國所有，被上訴人為管理機關，並經登記在案，有土地登
    記謄本在卷可稽。依上開判例意旨，被上訴人本於管理人之
    地位，自有行使所有人之權利，則其依民法第767條規定，
    訴請上訴人將系爭土地上之地上物移除，並返還土地，即無
    當事人不適格之問題，核先說明。
  2.次按當事人主張有利於己之事實者，就其事實有舉證之責任
    。民事訴訟法第277條前段定有明文。又以無權占有為原因
    ，請求返還所有物之訴，被告對原告就其物有所有權存在之
    事實無爭執，而僅以非無權占有為抗辯者，原告於被告無權
    占有之事實，無舉證責任；被告應就其取得占有，係有正當
    權源之事實證明之，如不能證明，則應認原告之請求為有理
    由（最高法院72年度台上字第1552號、72年度台上字第2516
    號判決意旨參照）。查系爭土地為國有土地，而被上訴人為
    管理機關，已如上述，上訴人辯稱其占用系爭土地係有正當
    權源者，自應就此有利於己之事實，負舉證責任。上訴人固
    以：其父丁○○當年向被上訴人申請放領坐落同段50之10地
    號土地，因未丈量指界，界址不明，致丁○○誤以系爭土地
    即為同段50之10地號土地，被上訴人並未曾反對，難認其無
    正當占有權源等語；而證人即上訴人之父丁○○於原審雖亦
    證稱：系爭土地係其於75年間退伍後，行政院退除役官兵輔
    導委員會（以下簡稱退輔會）辦理讓退伍軍人可以抽籤耕作
    福壽山農場，其抽籤分到系爭土地之位置，當時土地上沒有
    任何標誌，是一個概括的位置讓其耕作，系爭土地原本是雜
    木及草叢坡地，退輔會所屬農場告訴其自己去分配地界開墾
    ，耕作幾年後，其年紀大了沒有力氣可以耕作，所以交給上
    訴人來耕作等語（見原審卷第44、45頁)。惟查：證人丁○
    ○於84年3月向退輔會申請配耕之土地係同段50之10地號土
    地，經退輔會核准放領，於同年5月17日登記為該土地所有
    人，丁○○並於84年8月11日簽署保證切結書，內容載明：
    「立具切結書人丁○○，已在福壽山農場領取土地所有權狀
    ，非土地所有權狀登錄外之其他農場土地願自動放棄一切權
    利」等語甚詳，有被上訴人提出之退輔會福壽山農場84年1
    月之場員配耕土地清冊節本、農場辦理開發農地放領承領農
    戶調查表、放領農地調查表、丁○○申請承領配耕農地之申
    請書、農場辦理開發農地放領承領農戶清冊、放領土地清冊
    、承領農地證明書、丁○○84年8月11日簽立之保證切結書
    、同段50之10地號土地之土地登記謄本、及空照圖等件在卷
    可稽（見原審卷第51、53頁及57至66頁)，足見；證人丁○
    ○所配耕之土地為同段50之10地號土地，並非系爭土地甚明
    ，則縱證人丁○○確誤認該配耕土地為系爭土地，致十餘年
    來一直在系爭土地上耕作之情屬實，惟上訴人並未能提出被
    上訴人知情並同意任其耕作系爭土地等有利於己之事證，即
    無礙丁○○嗣交予上訴人耕作之系爭土地，仍屬無權占有之
    事實，上訴人以被上訴人未曾反對，難認其無正當占有權源
    云云，要無可採。
  3.上訴人又辯以：系爭土地歷經上訴人兩代耕作，然實際經營
    者為丁○○，目前仍由丁○○占用中，其係於高雄代銷茶葉
    ，被上訴人不得向其請求返還等語，惟已為被上訴人所否認
    。經查：上訴人於原審已對系爭土地為其占有使用之事實、
    及被上訴人於原審所提原證五號函文之形式上真正，均不爭
    執（見原審卷第43頁)，按上訴人對原證五函文之形式上真
    正既不爭執，該函文即具證據能力，本院自得認定該函文內
    容之真實與否，而依上訴人於該函文內所述：「．．．本人
    於該地號等（指系爭土地）從事耕作業經十餘年．．．」等
    語（見原審卷第14頁)，堪認系爭土地係由上訴人耕作使用
    ；又依證人丁○○證稱：「系爭土地為我兒子丙○○在使用
    ．．．因後來耕作幾年後，我年紀大了沒有力氣可以耕作，
    所以就交給丙○○來耕作」等語（見原審卷第44、45頁)；
    再據證人即上訴人受僱人謝文三於原審勘驗現場時證稱：系
    爭土地之茶園均為上訴人所有、種植等語（見原審卷第50頁
    )，益證上訴人確為系爭土地之占用人，則上訴人以丁○○
    為系爭土地占用人及實際經營者云云，核與事實不符，委無
    足取。
  4.上訴人既占用被上訴人管理之系爭土地，且未能證明其占用
    系爭土地之合法權源，被上訴人本於民法第767條第1項前段
    規定，依物上請求權法律關係，訴請上訴人移除系爭土地上
    之地上物，並返還土地，即洵屬有據，應予准許。次按無法
    律上之原因而受利益，致他人受損害者，應返還其利益。民
    法第179條前段定有明文。又依不當得利之法則請求返還不
    當得利，得請求返還之範圍，應以對方所受之利益為度，非
    以請求人所受損害若干為準，無權占有他人土地，可能獲得
    相當於租金之利益為社會通常之觀念，是占有土地所得之利
    益，僅相當於法定最高限額租金之數額為限(最高法院61年
    台上字第1695號判例意旨照）。上訴人無權占用系爭土地而
    受有利益，被上訴人本於不當得利之法律關係，請求上訴人
    給付相當於其所占用系爭土地租金之利益，即依法有據。查
    系爭土地使用分區為山坡地保育區、地目為旱，位處南投縣
    仁愛鄉偏遠地區，目前種植茶樹等情，有土地謄本及原審勘
    驗筆錄在卷可稽，本院審酌系爭土地之現狀，認本件相當於
    租金之不當得利金額，應以系爭土地申報地價年息之3%為適
    當。而上訴人占用系爭土地總面積為3,863平方公尺，系爭
    土地於93、96年度申報地價分別為45、48元一節，亦有地價
    第二類謄本可按(見原審卷第27至29頁)，被上訴人請求於本
    件起訴前回溯五年之未罹於時效之損害金，即自94年1月1日
    起至98年12月31日止之損害金，經計算結果為27,119元；而
    自99年1月1日至上訴人交還系爭土地之日止，按月給付之損
    害金則為464元(以上計算式，詳原判決附表所示)，則被上
    訴人請求上訴人應給付之不當得利金額，於上開範圍內為有
    理由，應予准許；至超出上開金額之請求，為無理由，不應
    准許。
  (二)關於被上訴人附帶上訴為無理由部分：
    被上訴人附帶上訴主張：上訴人無權占用系爭土地，應給付
    相當於租金之不當得利金額，依行政院國軍退除役官兵輔導
    委員會經管國有不動產提供使用處理原則第5項第2點規定，
    土地每年使用費應為申報地價乘以百分之五之標準計算，原
    判決卻以行政院國有出租基地租金率調整方案之標準酌減為
    3%，有所未當等語。惟按不當得利金額之酌定，係法院本於
    職權，斟酌土地之地理環境、位置、利用情形、及繁榮程度
    等情核定之，並不受行政機關頒行命令之拘束，本院既就上
    訴人無權占用系爭土地應支付損害金之金額，認應以系爭土
    地申報地價年息之3%為適當，已如前述，被上訴人主張應依
    5%計算，核無理由，應予駁回。
  (三)關於被上訴人追加被告部分亦為無理由部分：
    被上訴人主張：追加被告於原法院99年度聲字第46號聲請停
    止執行事件中，以系爭土地上茶樹等地上物，為其所有，並
    就兩造間返還土地等強制執行事件，提起第三人異議之訴，
    追加被告亦無權占用系爭土地，應與上訴人共同將系爭土地
    上之茶園等地上物移除，並將土地返還被上訴人等語，惟已
    為追加被告所否認。查系爭土地為上訴人所無權占用之事實
    ，已如前述；又查追加被告雖於被上訴人持原判決聲請原法
    院99年度司執字第4935號假執行事件中，主張其已受讓系爭
    土地上之地上物，而主張其為地上物茶園之所有人，並向原
    法院提起99年度訴字第180號第三人異議之訴，然業經原法
    院認定：上訴人對系爭土地並無占有使用之權限，縱上訴人
    將系爭土地之地上物收取權利讓渡予追加被告之情屬實，追
    加被告亦未取得系爭土地地上物之合法收取權，而得主張其
    為地上物之所有人，而駁回追加被告上開第三人異議之訴等
    情，有該判決書附於本院卷可稽，足認追加被告並非系爭土
    地地上物之所有人，被上訴人訴請追加被告應與上訴人共同
    將系爭土地上之茶園等地上物移除，並將土地返還被上訴人
    ，即為無理由，應予駁回。
八、綜上所述；被上訴人依民法第767條第1項前段、及第179條
    前段規定，本於物上請求權、及不當得利法律關係，訴請上
    訴人應將系爭土地上如原判決附圖編號49-10、49-11、及50
    -40部分所示茶園之地上物均予移除，並將系爭土地交還被
    上訴人；並應給付被上訴人27,119元，及自99年1月1日起至
    交還前開土地之日止，按月給付被上訴人464元，不足一月
    部分，應按日數比例計算給付，為有理由，應予准許。原審
    以被上訴人之請求於上開准許之範圍內，核屬有據，予以准
    許，並就兩造陳明願供擔保請准宣告假行，及免為假執行之
    聲請，分別酌定相當擔保金額併准許之，均核與法相符，上
    訴人執詞上訴，為無理由，應予駁回。而被上訴人就原判決
    駁回其超出上開不當得利金額部分，提起附帶上訴，請求上
    訴人應再給付其18,079元，及自99年1月1日起至交還土地之
    日止，按月再給付被上訴人309元、及訴請追加被告應將坐
    落系爭土地上之地上物均予移除，並將土地返還被上訴人，
    均為無理由，亦應予駁回。
九、本案事實已臻明確，兩造其餘攻擊防禦方法，不足以影響本
    判決結果，爰不一一論述，併此敘明。
據上論結：本件上訴、附帶上訴、及追加之訴均為無理由，依民
事訴訟法第449條第1項、第78條，判決如主文。
中    華    民    國    99    年    10    月    19    日
                民事第四庭    審判長法  官  陳蘇宗
                                    法  官  林欽章
                                    法  官  張浴美
以上正本係照原本作成。
不得上訴。
                                    書記官  阮正枝
中    華    民    國    99    年    10    月    19    日
                                                      Ｓ

司法院資訊處製作；財團法人民間司法改革基金會備份。
